【裁判字號】    99,訴,93
【裁判日期】    990615
【裁判案由】    重利等
【裁判全文】
臺灣花蓮地方法院刑事判決                99年度訴字第93號
公  訴  人  臺灣花蓮地方法院檢察署檢察官
被      告  乙○○
上列被告因重利等案件，經檢察官提起公訴（98年度偵字第5697
號），本院判決如下：
    主  文
乙○○共同犯重利罪，處有期徒刑參月，如易科罰金，以新臺幣
壹仟元折算壹日；又共同犯行使偽造私文書罪，處有期徒刑肆月
，如易科罰金，以新臺幣壹仟元折算壹日，扣案之偽造「甲○○
」印章壹枚，及汽（機）車過戶申請登記書上偽造之「甲○○」
署名及印文各壹枚，均沒收。應執行有期徒刑陸月，如易科罰金
，以新臺幣壹仟元折算壹日。扣案之偽造「甲○○」印章壹枚，
及汽（機）車過戶申請登記書上偽造之「甲○○」署名及印文各
壹枚，均沒收。
    事  實
一、乙○○與2 名年籍、姓名不詳之成年男子，共同基於乘他人
    急迫貸以金錢，而取得與原本顯不相當重利之犯意聯絡，趁
    甲○○急需用款之際，於民國98年11月17日14時30分許，在
    花蓮縣吉安鄉南華村7-11便利超商停車場，貸予甲○○新臺
    幣（下同）2萬元，預扣利息4千元，實際貸予1萬6千元，約
    定1個月內分4期還錢，每期還款5 千元，即月息為百分之二
    十之顯不相當之重利，並要求甲○○須提供其所有車牌號碼
    589-DBV 號之機車行照作為擔保，並約定如甲○○未依約還
    款，則將該機車做為抵押償還，詎料乙○○竟未經甲○○之
    同意，與上開2 名年籍、姓名不詳成年男子，共同基於行使
    偽造私文書之犯意，於同日委由不知情之刻印店店員製作偽
    造之甲○○印章後，由乙○○填載汽（機）車過戶申請登記
    書，並於上開申請書上偽蓋甲○○印章及偽造甲○○署名後
    ，偽以甲○○之名義，持該申請書向交通部公路總局臺北區
    監理所花蓮監理站（下稱花蓮監理站）辦理該車過戶至乙○
    ○名下，花蓮監理站之承辦人員據此乃將該車為乙○○所有
    之不實事項登載於職務上所掌之汽車車籍資料上，並核發登
    載乙○○為車主之行車執照，致生損害於甲○○及車籍管理
    之正確性，嗣因甲○○於98年12月9 日發覺其所有之機車竟
    已過戶至乙○○名下，始報警而查獲上情，並扣得乙○○偽
    造之印章1枚。
二、案經花蓮縣警察局吉安分局報告臺灣花蓮地方法院檢察署檢
    察官偵查起訴。
    理  由
一、證據能力：
（一）證人即告訴人甲○○於警詢之陳述，經檢察官、被告於本
      院審理時同意將該等證據資料列為證據調查，本院審酌上
      開證據資料作成時之情況，並無強暴、脅迫、利誘、詐欺
      或其他不正方法等不適當之情形，爰依刑事訴訟法第 159
      條之5第1項規定，認均具有證據能力。
（二）證人甲○○於偵查中之指證，已於供前具結，且檢察官訊
      問程序，並無違背程序規定，以該供述作成之客觀條件及
      環境，並無顯不可信之情況，爰依刑事訴訟法第159條之1
      第2項規定，認有證據能力。
（三）至於其餘本院認定犯罪事實依據之各項證據之證據能力，
      本件被告及辯護人於言詞辯論終結前，均未聲明異議，該
      等證據已經本院於審理時逐一提示予被告及辯護人表示意
      見，本院審酌該等證據之取得過程並無瑕疵，與本案待證
      事實間復具有相當之關聯性，以之為本案證據並無不當，
      自得採為本件認定事實之基礎，併此敘明。
二、訊據被告乙○○固坦承其於上開時、地貸與2 萬元給甲○○
    ，並刻印甲○○之印章而辦理上開機車過戶手續之事實，惟
    矢口否認有何重利與行使偽造私文書之犯行，辯稱：伊沒有
    收取利息，而上開機車過戶係甲○○同意作為借款之擔保云
    云。惟查：
（一）被告於上開時、地貸予證人甲○○2萬元，預扣利息4千元
      ，實際貸予1萬6千元，並約定1個月內分4期還錢，每期還
      款5 千元之事實，業據證人甲○○於警詢、偵查及本院審
      理中均證述明確，前後一致並無矛盾之處，復有借據、甲
      ○○所有吉安郵局00000000000000號帳戶之存摺封面、該
      郵局帳戶之存摺交易明細與郵政國內匯款執據影本各1 紙
      在卷可稽，證人甲○○之證述，應堪採信。被告雖以上詞
      置辯，然被告於偵查中卻坦承：其向不認識之人放款頂多
      二分利息等語（偵卷第4 頁），與上開辯詞並不同，且佐
      以被告與證人甲○○素不相識，豈有無償貸予金錢之可能
      ，再者，衡諸被告於偵查及本院審理時自承其剛退伍，不
      僅無多餘存款，尚且有欠款，伊從事粗工，每日僅1千或8
      百元工資等情（偵卷第6頁、本院卷第37 頁），可見被告
      並無多餘金錢可供無償貸與他人，被告上開所辯，顯與常
      情有違，並無足採。
（二）證人甲○○於本院審理時證述：汽機車過戶申請登記書上
      「甲○○」之署名及印文，並非伊所親簽、親蓋，伊並未
      同意將系爭機車轉讓給被告，亦未交付印章給被告使用等
      語明確（本院卷第28頁），核與其於警詢、偵查中之證述
      情節均相符，且被告亦自承其在汽機車過戶申請登記書簽
      署「甲○○」之署名與蓋「甲○○」之印文等情（本卷卷
      第42頁），復有汽機車過戶申請登記書影本1紙（偵卷第1
      7 頁）、機車出廠與貨物稅完稅照證影本及強制汽車責任
      保險證正反面、機器腳踏車出廠證、機器腳踏車新領牌照
      登記書影本各1份在卷可按，及扣案偽造印章1枚足憑，故
      證人甲○○上開之證述，應堪採信。至被告雖以上詞置辯
      ，然衡諸證人甲○○僅借款2萬元，而該機車之價值為5萬
      餘元等情，業據證人甲○○於偵查中證述明確（偵卷第12
      頁），可見機車價值與借款價值顯不相當，證人甲○○豈
      會於借款之際，即將該機車過戶予乙○○，況被告於偵查
      中自承：一期就是一個月，若沒有還錢，被害人之機車就
      要過戶到伊名下等語（偵卷第5 頁），然本件被告卻於借
      款當日即將系爭機車移轉登記在其名下，顯見未經證人甲
      ○○之同意，故被告辯稱被害人同意將系爭機車過戶云云
      ，亦顯不足採。
（三）綜上所述，被告所辯，無足採信。本案事證明確，應依法
      論科。
三、查被告明知甲○○並未同意借用其名義辦理汽車過戶，竟偽
    造甲○○之署名、印文於汽機車過戶申請登記書上，並持以
    向花蓮監理站人員行使，自足生損害於甲○○之權益及監理
    機關對車籍管理之正確性。是核被告所為，係犯刑法第 344
    條重利罪及刑法第216條、第210條行使偽造私文書罪、第21
    4 條之使公務員登載不實罪。被告利用不知情之刻印店店員
    偽造甲○○之印章，為間接正犯。被告與上開2 名不詳姓名
    成年男子，就上開犯行，有犯意聯絡及行為分擔，業據證人
    甲○○於本院審理時證述明確，故被告與上開2 名不詳姓名
    成年男子為共同正犯。被告偽造署名、印章、印文之行為，
    乃偽造私文書之部分行為，而被告偽造私文書後持以行使，
    偽造之低度行為為行使之高度行為所吸收，均不另論罪。又
    被告以一行為同時觸犯刑法第216條、第210條行使偽造私文
    書罪及第214 條使公務員登載不實罪，為想像競合犯，依刑
    法第55條之規定，應從重之行使偽造私文書罪處斷。檢察官
    雖未就被告使公務員登載不實犯行於起訴書犯罪事實欄中敘
    明，惟該部分犯行與已敘及部分，有裁判上一罪關係，為起
    訴效力所及，本院自得併予審理。被告所犯刑法第344 條重
    利罪及刑法第216條、第210條行使偽造私文書罪，犯意各別
    ，行為互殊，應分論併罰。
四、爰審酌被告為高職畢業之青年人，具有相當之智識程度與工
    作能力，不思正常工作獲取報酬，竟為本件犯行，實屬不該
    ，應受一定之非難，惟衡其素行尚稱良好，且已將系爭機車
    返還被害人，有贓物認領保管單1 紙在卷可稽，暨其否認犯
    罪之態度與被害人損害之情形不大等一切情狀，分別量處如
    主文所示之刑，並定應執行刑及諭知易科罰金之折算標準。
    公訴人雖就被告行使偽造私文書部分具體求刑有期徒刑6 月
    ，惟本院認以量處如主文所示之刑為適當，公訴人之求刑，
    核屬過重，附此敘明。又汽（機）車過戶申請登記書上，被
    告所偽造「甲○○」之署名1枚、印文1枚及偽造「甲○○」
    印章1枚，均應依刑法第219條之規定宣告沒收。
據上論斷，應依刑事訴訟法第299條第1項前段，刑法第28條、第
344條、第216條、第210條、第214條、第55條、第41 條第1項前
段、第51條第5款、第219條，刑法施行法第1條之1，判決如主文
。
本案經檢察官黃蘭雅到庭執行職務
中    華    民    國    99    年    6     月    15    日
                  刑事第四庭    審判長法  官  陳月雯
                                      法  官  黃鴻達
                                      法  官  魏俊明
以上正本證明與原本無異。
如不服本判決應於收受送達後10日內向本院提出上訴書狀，並應
敘述具體理由。其未敘述上訴理由者，應於上訴期間屆滿後20日
內向本院補提理由書(均須按他造當事人之人數附繕本)「切勿逕
送上級法院」。告訴人或被害人如對於本判決不服者，應具備理
由請求檢察官上訴，其上訴期間之計算係以檢察官收受判決正本
之日期為準。
中    華    民    國    99    年    6     月    15    日
                                      書記官
附錄本案所犯法條全文
中華民國刑法第344條
（重利罪）
乘他人急迫、輕率或無經驗貸以金錢或其他物品，而取得與原本
顯不相當之重利者，處1年以下有期徒刑、拘役或科或併科1千元
以下罰金。
中華民國刑法第210條
（偽造變造私文書罪）
偽造、變造私文書，足以生損害於公眾或他人者，處5 年以下有
期徒刑。
中華民國刑法第216條
（行使偽造變造或登載不實之文書罪）
行使第210條至第215條之文書者，依偽造、變造文書或登載不實
事項或使登載不實事項之規定處斷。

司法院資訊處製作；財團法人民間司法改革基金會備份。
